【裁判字號】    96,上國,28
【裁判日期】    970312
【裁判案由】    國家賠償
【裁判全文】
臺灣高等法院民事判決                  96年度上國字第28號
上  訴  人  新祥記工程股份有限公司
法定代理人  丁○○
被上訴人    台灣台北地方法院
法定代理人  丙○○
訴訟代理人  乙○○
            甲○○
上列當事人間請求國家賠償事件，上訴人對於中華民國96年10月
19日臺灣臺北地方法院96年度國字第32號第一審判決提起上訴，
本院於97年2月27日言詞辯論終結，判決如下：
    主  文
上訴駁回。
第二審訴訟費用由上訴人負擔。
    事實及理由
一、被上訴人之法定代理人業已變更為丙○○，其於民國96年12
    月12日具狀聲明承受訴訟（見本院卷第42頁），應予准許，
    合先敘明。
二、上訴人主張：緣上訴人對訴外人得盛營造股份有限公司（下
    稱得盛公司）有債權，向被上訴人聲請強制執行其對第三人
    交通部台灣區國道新建工程局（下稱國工局）之工程款，經
    被上訴人以92年度執字第43654號受理。因之前另有得盛公
    司之債權人鄭中平以被上訴人88年度執字第9520號聲請強制
    執行上開工程款，故前開92年度執字第43654號即併入88年
    度執字第9520號處理。因國工局對扣押命令否認債權存在，
    鄭中平乃對國工局提起確債權存在之訴，經本院91年度重上
    字第237號判決確認得盛公司對國工局有新台幣（下同）1億
    0520萬0040元債權存在確定。被上訴人民事執行處即於94
    年10月28日核發支付轉給命令，命國工局將上開工程款支付
    給該院以為分配，詎國工局接到該支付轉給命令後，又以匯
    款應入聯合承攬共同指定帳戶為由聲明異議。此項聲明異議
    並非否認債權，實係就執行方法為異議，屬強制執行法第12
    條第1項前段者。執行法官不查，竟於94年11月20日通知上
    訴人依強制執行法第120條規定起訴，逾期不起訴即撤銷執
    行命令，上訴人與法律專業人士研討後，具狀表明無起訴必
    要，請求執行法院駁回國工局之聲明異議。然執行法官仍通
    知上訴人，第三人之聲明異議非強制執行法第12條之聲明異
    議，上訴人仍應起訴，逾期即撤銷執行命令，為此上訴人不
    得不對第三人提起訴訟，經被上訴人以95年重訴字第387號
    受理，上訴人並繳納裁判費205萬3545元。嗣被上訴人95年
    重訴字第387號判決，以「第三人就該執行命令仍有意見而
    對之聲明異議，其情形應屬執行程序中之聲明異議，自與強
    制執行法第120條規定第三人依同法第119條第1項規定聲明
    異議者，執行法院通知債權人，債權人對於第三人之聲明異
    議認為不實時，而於收受通知後10日內向管轄法院提起訴訟
    ，係為解決其間實體法上之爭執之意旨及目的並不相符，是
    原告是否能對第三人強制執行，自應由執行法院依其程序而
    為強制執行與否之決定，尚非原告提起本件訴訟所得解決」
    為由，判決上訴人敗訴並負擔訴訟費用。本件執行法官未予
    詳查，令上訴人提起不必要訴訟，致遭受敗訴判決而需負擔
    訴訟費用之損失（尚未計算律師費用），執行法官顯有過失
    。上訴人已向被上訴人提出國家賠償之書面請求，經被上訴
    人於96年7月25日拒絕賠償。爰依國家賠償法第2條第2項規
    定請求被上訴人賠償上開判裁判費損失及加計法定遲延利息
    。原審為上訴人全部敗訴之判決，上訴人不服提起上訴，其
    上訴聲明：(1)原判決廢棄。(2)被上訴人應給付上訴人205萬
    3545元及自95年2月21日起至清償日止，按年息百分之5計算
    之利息。
三、被上訴人則以：第三人對於有其他得對抗債務人事由時，亦
    得依強制執行法第119條第1項向執行法院聲明異議，並非僅
    對於債權之存在或於數額有爭議時，始得為之。本件第三人
    國工局對於債權雖不爭執，惟以債務人得盛公司與伊約定工
    程款應匯入聯合承攬帳戶，得盛公司無可單獨請求之工程款
    債權存在，而依強制執行法第119條規定聲明異議，承辦法
    官以其異議內容涉及實體法律關係之爭執，非執行法院所得
    認定，依強制執行法第120條第1項規定通知上訴人，盡法定
    告知義務，並無違法之處。又上訴人收到執行法院之通知後
    是否提起訴訟，仍由上訴人自行決定，若上訴人不為起訴而
    遭執行法院依第三人聲請撤銷執行命令時，亦得依強制執行
    法第12條規定聲明異議救濟，上訴人自行衡量後仍決定提起
    訴訟，豈能以上訴人起訴後受敗訴判決而謂民事執行處法官
    有不法之處。再者，上訴人提起訴訟後，仍應依民事訴訟之
    當事人進行主義原則，自行與法律專業人士研議如何進行法
    律程序，並自負其責，不能以民庭駁回上訴人一審之訴及因
    上訴人捨棄上訴致該案確定，即謂承辦法官有過失等語，資
    為抗辯。其答辯聲明：上訴駁回。
四、查上訴人與訴外人鄭中平主張對訴外人得盛公司有債權存在
   ，向被上訴人聲請強制執行得盛公司對第三人國工局之工程
   款。因國工局對扣押命令聲明異議否認債權存在，鄭中平乃
   對得盛公司、國工局提起確債權存在之訴，經本院以91年度
   重上字第237號判決確認得盛公司對國工局有1億0520萬040
   元債權存在，並經最高法院於92年4月24日以92年度台上字第
   827號裁定駁回上訴確定在案。嗣鄭中平以本院91年度重上字
   第237號判決理由認定得盛公司對國工局應有2億5084萬0317
   元之工程款債權，而聲請核發上開金額之支付轉給命令。被
   上訴人民事執行處於94年10月28日核發支付轉給命令，命國
   工局將上開金額之工程款向原法院支付以為分配。國工局接
   到該支付轉給命令後，於94年11月11日具狀主張前開確定判
   決既判力僅存在於鄭中平與國工局間，並不及於本件上訴人
   ，而得盛公司對國工局並無可單獨請求之工程款債權存在；
   再者，依該件工程之聯合承攬協議書要點第5條約定，該工程
   款應匯入聯合承攬共同指定帳戶中，不得單獨向得盛公司為
   給付，為此依強制執行法第119條第1項聲明異議等語。被上
   訴人民事執行處收受上開聲明異議狀後，即於94年11月20日
   以北院錦88執戊字第9520號函通知上訴人得依強制執行法第
   120 條規定起訴，並向被上訴人民事執行處為起訴之證明，
   逾期不起訴即撤銷執行命令。上訴人收受上開民事執行處通
   知後，於94年11月28日具狀表明並無起訴必要，請求執行法
   院駁回第三人之聲明異議（見原證10）。然被上訴人民事執
   行處仍於94年12月1日以北院錦88執戊字第9520號函通知上訴
   人謂：「本院僅係轉知第三人之異議，非強制執行法第12條
   之命命或執行方法，債權人如認第三人異議不實，應依強制
   執行法第120條第2項規定，於10日內起訴，並陳報本院，逾
   期即依第三人之聲請，撤銷執行命令。」上訴人即於94年12
   月5日依強制執行法第120條訴請國工局依原法院88年度戊字
   第9520號執行命令，將得盛公司對於國工局之工程款債權2億
   5084萬0317元向原法院支付。經被上訴人以95年度重訴字第
   387號判決認國工局上開異議應屬執行程序中之聲明異議，應
   由執行法院依其程序而為強制執行與否之決定，尚非訴訟所
   得解決，而判決上訴人敗訴並負擔訴訟費用。該事件因上訴
   人未上訴而告確定。上開各情為兩造所不爭執，並經本院依
   職權調閱被上訴人88年度執字第9520號執行卷宗、95年度重
   訴字第387號民事卷宗查明無訛。
五、上訴人主張被上訴人之民事執行處法官命上訴人提起不必要
    訴訟，致遭受敗訴判決而受有負擔裁判費之損失，顯有過失
    ，爰依國家賠償法第2條第2項規定請求賠償云云。被上訴人
    則以前詞置辯。茲查：
(一)按國家賠償法第2條第2項前段所定：公務員於執行職務、行使
  公權力時，因故意或過失不法侵害人民自由或權利者，國家應
  負損害賠償責任，應具備（一）行為人須為公務員、（二）須
  為執行職務行使公權力之行為、（三）須係不法之行為、（四
  ）須行為人有故意過失、（五）須侵害人民之自由或權利、（
  六）須不法行為與損害之發生有相當因果關係之要件，始足相
  當。換言之，國家賠償責任之成立，以公務員不法之行為，與
  損害之發生，有相當因果關係為要件。苟有此行為，按諸一般
  情形，不適於發生此項損害，即無相當因果關係。行為與行為
  後所生之條件相競合而生結果，二者倘無必然結合之可能，行
  為與結果，仍無相當因果關係之可言。最高法院90年度台上字
  第371號、75年度台上字第525號裁判見解亦同，可資參照。
(二)按第三人不承認債務人之債權或其他財產權之存在，或於數額
  有爭議或有其他得對抗債務人請求之事由時，應於接受執行法
  院命令後十日內，提出書狀，向執行法院聲明異議。又第三人
  依前項規定聲明異議者，執行法院應通知債權人。債權人對於
  第三人之聲明異議認為不實時，得於收受前項通知後十日內向
  管轄法院提起訴訟，並應向執行法院為起訴之證明及將訴訟告
  知債務人。債權人未於前項規定期間內為起訴之證明者，執行
  法院得依第三人之聲請，撤銷所發執行命令。強制執行法第
  119條第1項、第120條定有明文。查國工局於接獲被上訴人民
  事執行處94年10月28日核發之支付轉給命令後，於94年11月
  11日具狀聲明異議謂：「為上開當事人間強制執行事件，第三
  人交通部台灣區國道新建工程局（以下簡稱國工局）謹依強制
  執行法第119條第1項規定於法定期間內聲明異議：... 二、惟
  查，第三人（即聲明異議人）不承認債務人對於第三人有可單
  獨請求之工程款債權，且第三人依據「第二高速公路後續計劃
  白河新化段第C362標新市段及善化收費站工程」合約文件「聯
  合承攬協議書要點」第5條規定，僅得將工程款匯入聯合承攬
  共同指定帳戶中，不得單獨向債務人給付，而有對抗債務人請
  求之事由。第三人爰針對鈞院所發本件支付轉給命令，依強制
  執行法第119條第1項規定聲明異議... 」（見原審卷第29頁）
  ，被上訴人民事執行處法官於94年11月20日將國工局之聲明異
  議通知上訴人，並告知其得起訴及不起訴之法律效果，核符強
  制執行法第119條第1項、第120項規定，自無不法。
(三)上訴人雖謂國工局前開異議應屬強制執行法第12條第1項之異
  議，被上訴人執行法官強令上訴人提起不必要訴訟，自屬不法
  云云。但查，前開94年11月20日被上訴人民事執行處之通知僅
  屬通知性質，並非執行命令，亦非行政處分，尚不具強制效力
  。且其通知內容悉依強制執行法第120條規定，亦無不當。上
  訴人於接獲該通知後，得自行評估、判斷是否提起訴訟。換言
  之，若上訴人認被上訴人民事執行處前開通知有誤，其並不受
  該通知之拘束，縱因不為起訴遭執行法院撤銷執行命令，上訴
  人仍得依強制執行法第12條規定聲明異議，並依抗告程序尋求
  救濟。是被上訴人民事執行處前開通知，與上訴人嗣依強制執
  行法第120條規定起訴遭敗訴判決而需負擔訴訟費用，二者間
  尚不具必然結合之可能性，揆諸前揭說明，自難認有相當因果
  關係存在。
六、從而，上訴人依國家賠償法第2條第2項規定，請求被上訴人
    給付205萬3545元及自95年2月21日起至清償日止按年息5%計
    算之利息，為無理由，不應准許。其假執行之聲請亦失所附
    麗，應併予駁回。原審為上訴人敗訴之判決，及駁回其假執
    行之聲請，並無不合。上訴意旨指摘原判決不當，求予廢棄
    改判，為無理由，應予駁回。
七、據上論結，本件上訴為無理由，依民事訴訟法第449條第1項
    、第78條，判決如主文。
中    華    民    國    97    年    3     月    12    日
                    民事第一庭
                        審判長法  官  張耀彩
                              法  官  林金吾
                              法  官  盧彥如
正本係照原本作成。
如不服本判決，應於收受送達後20日內向本院提出上訴書狀，其
未表明上訴理由者，應於提出上訴後20日內向本院補提理由書狀
（均須按他造當事人之人數附繕本）上訴時應提出委任律師或具
有律師資格之人之委任狀；委任有律師資格者，另應附具律師資
格證書及釋明委任人與受任人有民事訴訟法第466條之1第1項但
書或第2項（詳附註）所定關係之釋明文書影本。
中    華    民    國    97    年    3     月    13    日
                              書記官  鄭兆璋
附註：
民事訴訟法第466條之1（第1項、第2項）：
對於第二審判決上訴，上訴人應委任律師為訴訟代理人。但上訴
人或其他法定代理人具有律師資格者，不在此限。
上訴人之配偶、三親等內之血親、二親等內之姻親，或上訴人為
法人、中央或地方機關時，其所屬專任人員具有律師資格並經法
院認為適當者，亦得為第三審訴訟代理人。


司法院資訊處製作；財團法人民間司法改革基金會備份。
